臺灣高等法院臺中分院刑事判決　　　　　　　　　　九十年度上訴字第一八三七號
　　上　訴　人　臺灣彰化地方法院檢察署檢察官
　　被　　　告　丙○○
右上訴人因被告偽造文書等案件，不服臺灣彰化地方法院九十年度訴字第九八六號中
華民國九十年八月三十一日第一審判決（起訴案號：臺灣彰化地方法院檢察署九十年
度偵字第三七二號），提起上訴，本院判決如左：
    主      文
原判決撤銷。
丙○○行使偽造之私文書，足以生損害於他人，處有期徒刑陸月，如易科罰金，以參
佰元折算壹日。
    事      實
一、丙○○於民國八十七年七月間，自任互助會首，召集乙○○（以乙○○名義加入
    一會）、李專專（以李專專名義加入一會，惟於第十會轉讓予乙○○）、謝錦秀
    （以蔡萬年名義加入一會）、張貴華（以張貴華名義加入一會）、鄭吳張（以鄭
    太太名義加入一會）等人參與互助會，會員連同會首共計二十人，約定每會每月
    新臺幣（下同）三萬元，會期自八十七年七月十日起至八十九年二月十日止，採
    內標方式標會，於每月十日，在丙○○位於彰化縣彰化市○○○路一三０號住處
    競標。詎丙○○基於偽造文書之故意及意圖為自己不法之所有，於八十八年六月
    十日（即第十二會），冒用李專專（當時已轉讓予乙○○，惟仍以李專專名義填
    寫標單）之名義，偽填李專專之姓名及四千元標金之標單（標單已丟棄而滅失）
    ，冒標該期互助會，並向活會會員乙○○（二會）、謝錦秀、張貴華、鄭吳張、
    郭義標、何秋齡、鄭文青、阮太太等九人詐取該期互助會款各二萬六千元，共計
    詐得活會會員互助會款二十三萬四千元（起訴書載為五十二萬元），足生損害於
    乙○○等九名活會會員之利益。嗣於八十八年十一月間（僅開標至八十八年十月
    ，即第十六會，自第十七會起即未標），丙○○無故停標該互助會後，活會會員
    始發現互助會僅存四個會期，然竟尚有乙○○上述二會、謝錦秀、張貴華、鄭吳
    張等五會仍尚未得標，始查知上情。
二、案經乙○○告訴臺灣彰化地方法院檢察署檢察官偵查起訴。
    理      由
一、右揭事實，業據被告丙○○坦承不偉，核與告訴人乙○○指訴、被害人謝錦秀、
    張貴華、鄭吳張證述之情節，大致相符，復有互助會簿影本一份附卷可相佐證。
    被告雖於本院審理時辯稱：伊冒標完後，有向乙○○講過，但她沒有同意云云。
    被告既未經同意，即以李專專名義（當時業已讓予乙○○）冒標，並收取活會會
    員之會款，且事後亦未經同意，為其所承認，核與告訴人乙○○於本院審理時指
    述一致，被告自不得以其曾向乙○○說，即遽認被告業經同意，況被告自始至終
    均未得告訴人乙○○同意，被告此部分所辯，自屬無據，被告犯行均堪認定，應
    依法予以論科。
二、核被告丙○○所為，係犯刑法第二百十六條之行使偽造之第二百二十條第一項、
    第二百十條之準私文書罪及同法第三百三十九條第一項之詐欺取財罪。被告偽造
    李專專署押係偽造準文書之一部，且被告偽造準私文書後，復持以行使，其偽造
    之低度行為為行使之高度行為吸收，均不另論罪，其一行為同時詐騙乙○○等八
    名活會會員（當時乙○○有二會活會），應依想像競合之規定，從一重處斷。而
    被告所犯上開二罪間，有方法、結果之牽連關係，應從一重之行使偽造準私文書
    罪處斷。被告為前開犯罪行為後，刑法第四十一條已於九十年一月十日修正公布
    ，經比較修正前後之規定，以修正後之新法較有利於被告，爰依刑法第二條第一
    項前段規定，適用修正後之刑法第四十一條第一項前段，而諭知易科罰金之折算
    標準，附此敘明。
三、原審對被告論罪科刑，固非無見，惟（一）被告行為後，刑法第四十一條所定得
    易科罰金之罪刑，自「犯最重本刑為三年以下有期徒刑以下之刑之罪，而受六月
    以下有期徒刑或拘役之宣告」修正為「犯最重本刑為五年以下有期徒刑以下之刑
    之罪，而受六個月以下有期徒刑或拘役之宣告」，並增列第二項「併合處罰之數
    罪，均有前項情形，其應執行之刑逾六月者，亦同」，並於九十年一月十日公布
    ，同年月十二日生效。本案被告為前述犯罪行為時，若受六月以下有期徒刑或拘
    役之宣告，原不得易科罰金，惟於本院為六月以下有期徒刑或拘役之裁判時，即
    得易科罰金，則依刑法第二條第一項前段規定，自應於為此類裁判時，適用新法
    ，乃依修正後刑法第四十一條第一項之規定，諭知易科罰金之折算標準。原審未
    及為上述比較適用，且於易科罰金時，亦未敘述得以易科罰金之理由，即有未合
    。（二）按民間互助合會，除有特別約定外，僅係會首與會員間訂立之契約，會
    員與會員間並無法律關係存在（最高法院六十三年台上字第一一五九號判例參照
    ）。而已得標會員（即死會會員），依據其與會首間之契約，無論何人得標，均
    有按期繳交會款之義務。故會首冒名盜標，其詐欺所得之款，應僅限於未得標會
    員繳納之會款，對於已得標會員，無詐欺可言。被告冒標李專專之名義標取互助
    會後，即向活會會員詐取會款，但死會會員本應依約對會首繳納會款，揆諸前開
    說明，被告自無詐騙死會會員所繳付可言。原審復認被告並向其他死會會員共十
    人各收取會款三萬元，共計詐得會款計約五十三萬四千元，其事實之認定即有違
    誤。上訴人臺灣彰化地方法院檢察署檢察官據告訴人之請求，以原判決量刑過輕
    為由，提起上訴，尚非毫無足取，且原判決既有上開可議之處，自應由本院予以
    撤銷改判。爰審酌被告犯罪之動機、目的、方法、手段、所得利益、所生危害、
    品行、詐得之款項、嗣後未能有效賠償各被害人及其犯後態度等一切情狀，量處
    如主文第二項所示之刑，並諭知易科罰金之折算標準，以示懲儆。未扣案所偽造
    之標單，已為被告丟棄而滅失，為免將來執行困難，爰不另諭知沒收。
四、據上論斷，應依刑事訴訟法第三百六十九條第一項前段、第三百六十四條、第二
    百九十九條第一項前段，刑法第二條第一項前段、刑法第二百十六條、第二百十
    條、第三百三十九條第一項、第五十五條、第四十一條第一項前段、罰金罰鍰提
    高標準條例第一條前段、第二條，判決如主文。
四、本案經檢察官甲○○到庭執行職務。
中      華      民      國　    九十一     年     一      月    三十  　日
                                臺灣高等法院臺中分院刑事第三庭
                                      審判長法  官　陳　朱  貴
                                            法　官　廖　柏　基
                                            法　官  胡　忠　文
右正本證明與原本無異。
如不服本判決應於收受送達後十日內向本院提出上訴書狀，其未敘述上訴之理由者並
得於提起上訴後十日內向本院補提理由書（均須按他造當事人之人數附繕本）。
                                            書記官  林　世　傑
中      華      民      國　    九十一     年     一      月   三十一 　日
附錄法條：
刑法第二百十條：
偽造、變造私文書，足以生損害於公眾或他人者，處五年以下有期徒刑。
刑法第二百十六條：
行使第二百十條至第二百十五條之文書者，依偽造、變造文書或登載不實事項或使登
載不實事項之規定處斷。
刑法第二百二十條：
在紙上或物品上之文字、符號、圖畫、照像，依習慣或特約，足以為表示其用者，
處三年以上十年以下有期徒刑。
錄音、錄影或電磁紀錄藉機器或電腦之處理所顯示之聲音、影像或符號，足以為表
示其用意之證明者，亦同。
稱電磁紀錄，指以電子、磁性或其他無法以人之知覺直接認識之方式所製成之紀錄
，而供電腦處理之用者。
刑法第三百三十九條：
意圖為自己或第三人不法之所有，以詐術使人將本人或第三人之物交付者，處五年以
下有期徒刑、拘役或科或併科一千元以下罰金。
以前項方法得財產上不法之利益或使第三人得之者亦同。
前二項之未遂犯罰之。
                    　　　　　　　　　　　　　　　　　　　　　　　　　　Ｒ
